【裁判字號】    90,訴,160
【裁判日期】    920731
【裁判案由】    塗銷扺押權等
【裁判全文】
臺灣彰化地方法院民事判決  九十年度訴字第一六○號
    原      告  丙○○○
    訴訟代理人  林 世 祿  律師
    被      告  甲○○○
    訴訟代理人  王 俊 凱  律師
右當事人間請求損害賠償等事件，本院判決如左：
    主      文
原告之訴及其假執行之聲請駁回。
訴訟費用（除撤回部分外）由原告負擔。
    事實及理由
一、原告起訴主張：如附表所示土地應有部分三分之一原為伊之被繼承人劉大珠（民
    國八十九年八月十一日死亡）所有，嗣由伊分割繼承取得，該土地前於八十一年
    十一月間，遭訴外人許瓊文（原共同原告乙○○之妻）竊取劉大珠之印鑑章、土
    地所有權狀等資料，及冒領劉大珠印鑑證明書後，提供給被告設定本金最高限額
    新台幣（下同）四百萬元、擔保債務人劉大珠及乙○○（劉大珠之子）、清償日
    期依照本票或票據訂定、存續期間八十一年十一月十六日起至八十二年十一月十
    五日止之抵押權，並於八十一年十一月十六日登記完畢，許瓊文復偽造其與劉大
    珠及乙○○三人共同簽發、發票日期八十一年十一月二十日、到期日八十二年十
    一月二十日、金額三百六十萬元之本票一紙交付被告，查劉大珠及乙○○並未向
    原告借貸任何款項，前開抵押權及本票均係偽造，惟被告以該本票為債權證明文
    件聲請法院拍賣前開土地，於訴訟中之九十年十二月二十日拍定後獲償四百零三
    萬零五百五十三元等情，依侵權行為及不當得利之法律關係，求為命被告應給付
    四百零三萬零五百五十三元並自九十年十二月二十日起按年息百分之六加給利息
    之判決，並願供擔保聲請宣告假執行（與共同原告乙○○關於確認系爭抵押權、
    本票債權不存在之訴部分，業於九十二年二月十七日言詞辯論時撤回起訴）。
二、被告則以：原告已自認系爭抵押權設定登記所使用之印章、印鑑證明書均為真正
    ，而非偽造，其自應就印章係由許瓊文盜蓋之事實負舉證責任，查該抵押權登記
    之土地登記申請書、抵押權設定契約書等申辦文件，均係訴外人陳淑茹所填寫，
    其上劉大珠之字跡則為其本人所寫，印鑑證明書亦係劉大珠委任其女即訴外人劉
    掽暖申請，並非許瓊文所冒領，伊無偽造文書，更無侵權行為可言等語，資為抗
    辯。
三、原告主張前開土地應有部分原為其被繼承人劉大珠所有，嗣由其分割繼承取得，
    該土地於八十一年十一月十六日設定前揭本金最高限額四百萬元抵押權（下稱系
    爭抵押權）並登記完畢，經被告以上開三百六十萬元本票為債權證明文件聲請法
    院拍賣該抵押土地（本院九十年度執字第一九○二號拍賣抵押物強制執行事件）
    ，於九十年十二月二十日拍定並獲償四百零三萬零五百五十三元（其中三萬零五
    百五十三元為執行費）之事實，有其所提土地登記謄本、強制執行金額計算書分
    配表、拍賣抵押物裁定、本票准予強制執行裁定、土地登記申請書等影本及彰化
    縣田中地政事務所九十年四月二十四日九○中地一字第一八九六號函送之土地登
    記申請書及其附件影本在卷為證，並經調閱本院八十九年度票字第三一一三號民
    事聲請卷、九十年度執字第一九○二號民事執行卷查明無誤，並為被告所自認或
    不爭執，堪信為真實。
四、原告主張系爭抵押權係遭許瓊文竊取劉大珠證件，冒領印鑑證明後偽造設定，前
    開本票就劉大珠、乙○○部分亦係許瓊文盜取印章偽造簽發之事實，為被告所否
    認。按系爭抵押權登記申請書及本票上之「劉大珠」、「乙○○」印文，均與其
    印鑑章之印文相符，為原告所自承，即該等印文均為真正無訛。原告主張各該印
    文，係訴外人許瓊文竊取印章後盜蓋，既為被告所否認，原告就其印章被盜用之
    事實，自應負舉證之責任。經查：
  (一)系爭抵押權申請登記時，所使用之劉大珠、乙○○印鑑證明，係分別由劉掽暖、
    許瓊文於八十一年十一月十一日、八十一年十一月十三日代為申請，有彰化縣社
    頭鄉戶政事務所函送台灣彰化地方法院檢察署之印鑑證明申請書（申請二份）、
    委任書影本在卷可參，證人劉掽暖於刑事偵查及本院審理時亦陳稱：該印鑑證明
    係劉大珠委任伊去申請，作何用途，因時間已久，不記得了，此次之後，亦曾幫
    劉大珠申請印鑑證明，作為向農會貸款使用，每一次申請印鑑證明，原告均知情
    等語（偵查中陳述參台灣彰化地方法院檢察署檢察官八十九年度偵字第九二○八
    號不起訴處分書影本）。原告主張許瓊文冒領劉大珠之印鑑證明設定系爭抵押權
    ，顯然與事實不符。
  (二)按印鑑證明為系爭抵押權設定當時，在政府機關或私人間廣泛用於證明當事人真
    正或真意之證明文件，當事人向戶政機關申請印鑑證明，通常係基於特定目的之
    用途。本件劉大珠委託劉掽暖申請印鑑證明二份之日期，與系爭抵押權設定之日
    期，僅相隔數日而已，時間上極具關聯性。而該二份印鑑證明，除設定系爭抵押
    權使用一份外，其餘一份作何用途，原告並不能作何說明。另劉大珠其後在八十
    二年四月間及八十四年三月間，亦各再申請印鑑證明，作為向訴外人彰化縣埤頭
    鄉農會貸款設定抵押權，及申辦其所有坐落同段九四、九五地號土地應有部分各
    一千分之一○八移轉登記予訴外人劉美香之用，有原告所提土地登記簿謄本、土
    地登記申請書影本可稽，並有證人劉掽暖前開證詞可參。苟劉掽暖代理劉大珠申
    請之上開印鑑證明，並非欲作為設定系爭抵押權之用，何以兩者之日期如此相近
    ？況原告及證人劉掽暖亦無法就劉大珠申請該二份印鑑證明之用途，提出合理說
    明或證明，顯然申請該等印鑑證明，除供設定系爭抵押權之外，別無其他目的。
    尤以，在相隔不到六個月後，劉大珠向農會抵押借款時，猶再委託劉掽暖代為申
    請印鑑證明，可見斯時劉大珠知悉已無印鑑證明可供使用，否則，其自會發現印
    鑑證明遺失或失竊，豈有可能坐視不理？
  (三)原服務於代辦系爭抵押權登記之訴外人江森（原名江鐵筆）土地代書事務所之證
    人陳淑茹在刑事偵查時具結證稱：系爭抵押權設定契約書內容係由伊書寫，辦理
    土地登記過程中，許瓊文、甲○○○、劉大珠均親自到事務所接洽，本件抵押權
    設定契約書上聲請登記以外約定事項欄內劉大珠之簽名，係劉大珠本人所簽寫，
    乙○○、劉大珠的印章則是由許瓊文交伊蓋用，伊核對過身分證，確實是劉大珠
    本人到場無誤等語；江森亦供稱：劉大珠本人有親自到其事務所辦理設定抵押權
    手續，並親自在土地抵押權設定契約書上聲請登記以外之約定事項欄內簽名等情
    （以上均參前開檢察官不起訴處分書所載），亦可證系爭抵押權設定係經劉大珠
    親自同意辦理，並非許瓊文竊取印章、權狀所偽造設定。
  (四)許瓊文在刑事警訊時固供稱：「我只（偽造）署押我向社頭戶政事務所申請之（
    劉大珠）印鑑證明書。另我於八十一年間竊取我公公劉大珠所有放置於其房間內
    之前述該筆土地所有權狀。」、「... 我回家後便趁我公公劉大珠不在家時，潛
    入其房內竊取該筆土地權狀及私章（劉大珠），得手後當天我即將權狀及私章帶
    到員林交付甲○○○，但他稱這樣子資料尚不夠，要我持劉大珠私章前往戶政事
    務所辦理印鑑證明書，一併交付資料才齊全，... 至我公公劉大珠死亡（年８
    月日死亡）始東窗事發，才知道該筆土地已被甲○○○委由江鐵筆代書辦理設
    定抵押權」、「甲○○○告訴我，申請印鑑證明係保障其債權用的。未告訴我要
    辦理設定抵押權」云云（參刑事警訊筆錄）；於檢察官偵查中亦自白：伊向甲○
    ○○借貸，因甲○○○要求找二名共同發票人，伊乃盜用乙○○、劉大珠印章，
    並偽簽劉大珠之姓名，偽造三人共同簽發之上開本票，交予甲○○○，嗣因無力
    償還借款，故又竊取乙○○、劉大珠之印章及劉大珠之土地所有權狀，供甲○○
    ○設定系爭抵押權，但土地抵押權設定契約書上聲請登記以外約定事項欄內劉大
    珠之簽名則非伊所書寫，伊與劉大珠未曾去過江森之事務所，劉大珠與乙○○均
    不知情等情（參上開檢察官不起訴處分書）。惟系爭抵押權設定所使用之劉大珠
    印鑑證明，係劉掽暖受劉大珠委託前往申請者，並非許瓊文竊取劉大珠印鑑章冒
    領，已如前述，許瓊文所謂同時竊取劉大珠私章及土地所有權狀並冒領印鑑證明
    書云云，要與事實不符。另前揭三百六十萬元之本票，已分別載明發票日及到期
    日，復無倒填發票日之理由，故其發票日期八十一年十一月二十日，自為實際簽
    發之日期無疑。是以，系爭抵押權設定登記顯然係在該本票簽發之前，許瓊文供
    稱：「偽造」上開本票交被告後，因無力償還，再竊取劉大珠、乙○○之印章、
    權狀等物供被告設定系爭抵押權云云，亦與事實有違。再者，如前所述，劉大珠
    嗣於八十二年四月間，再以其所有土地向彰化縣社頭鄉農會抵押貸款，八十四年
    三月間，又將其所有部分土地出賣給訴外人劉美香，均需使用土地所有權狀，苟
    系爭土地之所有權狀確經許瓊文竊取後交給被告質押，劉大珠有兩度使用自己土
    地所有權狀之機會，在取用權狀之際，焉有可能未發現系爭土地所有權狀已不知
    去向？故許瓊文上開在刑事案件警偵訊供述各節，顯有重大瑕疵，自不足作為有
    利於原告之認定。
  (五)另經檢察官將前揭本票、抵押權設定契約書上「劉大珠」之署押，與劉大珠生前
    在印鑑申請書、彰化縣社頭鄉農會貸款所簽發之本票、授信約定書、八十七年犯
    刑事案件偵審筆錄、送達證書等之簽名送鑑定結果，(1)法務部調查局以：供參鑑
    之劉大珠平時簽名均書寫緩慢筆劃特徵不明顯，且簽寫式樣變化不一，致歉難與
    土地登記申請書中所附「抵押權設定契約書」上「聲請登記以外之約定事項欄」
    下方「劉大珠」三字進行比對鑑定為由退回，有該局九十一年三月十五日調科貳
    字第○九一○○一○三七○○號函影本在卷可參；(2)內政部警政署刑事警察局先
    以：因送鑑資料上「劉大珠」簽名筆跡特徵不明顯，且易於模仿，歉難認定為由
    退還，繼再以：「劉大珠」簽名筆跡有多種書寫方式，特徵不穩定，歉難認定為
    由檢還，有該局九十一年五月二十三日刑鑑字第○九一○一二二五九六號函、九
    十一年十月二十一日刑鑑字第○九一○二八六五六號函影本在卷可按，足徵劉大
    珠之簽名字跡有多種書寫方式，且書寫緩慢，並無明顯特徵。則即使系爭抵押權
    設定契約書、本票上「劉大珠」之簽名，與劉大珠生前之簽名字跡有所不符，亦
    不足以證明系爭抵押權設定契約書或本票之簽名，並非劉大珠本人所親為，而係
    他人偽造。
  (六)至經檢察官另送憲兵司令部刑事鑑識中心鑑定結果，雖認為：系爭抵押權設定契
    約書上「劉大珠」之簽名字跡，與劉大珠生前在農會貸款簽發之本票、授信約定
    書之簽名子跡，及許瓊文偵查中當庭書寫之字跡，其書寫個性、慣性及特徵均不
    相符，有該中心九十一年八月七日（91）綱得字第一○三七二號鑑驗通知書影本
    在卷可參。惟其所憑之鑑驗方法，雖載有初步觀察法、特徵歸納比對法，但並未
    將該等簽名字跡間，其書寫個性、慣性及特徵，究有何不相符之情形予以歸納、
    比對並具體敘明，僅徒有鑑定之結論，而無支持該鑑定結論之理由，實與鑑定人
    員主觀之認定無異，自難遽以採憑。另法務部調查局、內政部刑事警察局為目前
    國內受理刑事鑑定經驗最豐富之機關，其等一致表示劉大珠生前簽名字跡有多種
    書寫方式，特徵不明顯，不足作為鑑定與系爭抵押權設定契約書上「劉大珠」簽
    名是否相符，自堪採取。況蓋章與簽名生同等之效力，票據上之簽名，得以蓋章
    代之（民法第三條第一項、票據法第六條參照），系爭抵押權設定契約書及本票
    上「劉大珠」之簽名，縱非劉大珠所親簽，因其上均蓋有劉大珠之印鑑章，在法
    律上尚非當然無效，即不足據以推斷系爭抵押權或本票，關於劉大珠部分係屬偽
    造。原告聲請再送其他機構鑑定被告及訴外人江森之筆跡，殊無必要。
  (七)原告主張劉大珠除系爭一○○地號土地外，尚有同段九四、九五、九九、一一五
    地號土地，均可見向彰化縣社頭鄉農會借貸，而向個人借的第一胎均無利息等約
    定，除非第二胎，而且九九地號土地於八十二年四月十六日抵押六十三萬元，八
    十四年尚清償二百二十三萬元之抵押，故絕不可能於八十一年十一月向被告設定
    抵押，因為為何不以建地（即一○○地號）向農會抵押借款，反而次年四月會懂
    得向農會借款？卻不併以建地共同擔保呢？更何況不先清償民間借貸呢？因民間
    利息高於農會，故至愚也會先還民間借貸。且農地亦可借二、三百萬元，且可增
    貸，均不需再用建地，劉大珠焉有可能以建地向私人借貸呢？尤其為何會部分向
    農會，部分向個人呢？且民間多是二胎才會向私人，因此系爭抵押必為偽造，再
    證諸劉大珠均以其個人名義借貸，系爭抵押權為何會以二人名義呢？又何以劉大
    珠、乙○○之印鑑證明未同時向社頭戶政事務所申請呢？尤其若是劉大珠有同意
    借貸，則為何會不信任，卻要分別申請呢？故本件確為偽造云云。查原告該等主
    張，雖據提出土地登記謄本為證，惟該等論點，無非均係基於其主觀之推測，而
    當事人欲以何筆土地，向何人借貸，為何需要借貸，如何備齊相關證件，乃其動
    機問題，並不影響於借貸、抵押權設定等法律行為之成立生效，貸與人亦沒有必
    要審究他方當事人實際上是否確有抵押借款之必要。否則，無異認為貸與人應證
    明他方當事人有抵押貸款之動機，不然該抵押設定之法律行為即屬偽造無效，其
    不合理，至為顯然。故原告以該等劉大珠並無設定系爭抵押權向被告貸款之必要
    為由，主張系爭抵押權乃偽造設定，委無可採。
  (八)綜上所述，設定系爭抵押權及前開本票所使用之印章，確係劉大珠之印鑑章所蓋
    用，印鑑證明書亦係劉大珠委託訴外人劉掽暖代為申請，許瓊文在刑事案件警偵
    訊時之供述，顯有重大瑕疵，系爭抵押權設定契約書及本票上「劉大珠」之簽名
    ，亦不能證明係他人偽簽，原告主張系爭抵押權為許瓊文竊取劉大珠印鑑章、權
    狀後偽造設定，本票關於劉大珠部分亦係許瓊文偽造簽發之事實，不足採信。被
    告抗辯系爭抵押權設定、本票之簽發，就劉大珠部分並非偽造，自堪信為真實。
五、又系爭抵押權所擔保者為票據債權，此觀抵押權設定契約書載明債務清償日期「
    依照本票或票據訂定之」即明。惟實際則係訴外人許瓊文積欠被告之借款或其他
    債務，為許瓊文在刑事警偵訊時供明。故被告與劉大珠間，並非借貸之當事人，
    劉大珠僅係簽發交付前開本票以負擔清償許瓊文對被告欠款，並提供土地擔保設
    定抵押權而已。原告主張其被繼承人劉大珠與被告間無借貸關係，雖屬可採，亦
    不影響系爭抵押權及前開本票之效力。至許瓊文於警訊時供稱迄劉大珠死亡前有
    繳利息給被告（參前開警訊筆錄），被告於偵查中供承迄八十九年一月間仍有交
    付乙○○之支票繳付利息（參前揭檢察官不起訴處分書），固堪認為迄八十九年
    一月止，被告關於本件抵押債權之利息均有獲償，其所得請求之利息，應自八十
    九年二月起算。惟自八十九年二月起至系爭抵押土地拍定之九十年十二月二十日
    止（一年又三百二十三日），不計違約金（系爭抵押權有違約金之約定），依本
    票法定利率百分之六計算，原告應給付被告利息為四十萬七千一百四十五元，加
    上本金三百六十萬元，合計已達四百萬七千一百四十五元，被告僅獲償四百萬元
    （其餘為執行費），並未超過其債權額，自無超額受償之問題。另原告聲請在上
    開刑事案件終結前（前開不起訴處分經再議後發回續查）停止訴訟程序，核與民
    事訴訟法第一百八十二條、第一百八十三條之規定不合，至所請斟酌再議發回意
    旨，因受限於偵查不公開之規定，且亦無參酌必要，均難准許，附敘敘明。
六、綜上所述，原告主張系爭抵押權設定及本票之簽發，就原告之被繼承人劉大珠部
    分，係訴外人許瓊文盜用印章所偽造之事實，並不可採，被告自無侵權行為或不
    當得利可言。原告本於侵權行為及不當得利之法律關係，請求被告返還執行拍賣
    系爭抵押土地獲償金額四百零三萬零五百五十三元及其自九十年十二月二十日起
    至清償日止，按年息百分之六計算之利息，洵屬無據，應予駁回，其假執行之聲
    請，已失所附麗，應併駁回之。
據上論結，本件原告之訴為無理由，依民事訴訟法第七十八條，判決如主文。
中      華      民      國    九十二    年      七      月    三十一    日
                                    民事第二庭
                                        法      官  陳 瑞 水
右為正本係照原本作成。
如對本判決上訴須於判決送達後二十日內向本院提出上訴狀。
中      華      民      國    九十二    年      八      月      一      日
                                        法院書記官  楊 筱 惠
~F0;
┌────────────────────────────────────────────────────┐
│附表：                                                                            九十年度訴字第一六○號│
├─┬──────────────────────┬─┬──────────┬─────┬────────┤
│編│  土          地           坐             落│地│   面          積   │          │                │
│  ├───┬────┬───┬──┬──────┤  ├──┬──┬────┤權 利範 圍│備            考│
│號│縣  市│鄉鎮市區○  段  ○○段│地        號│目│公頃│公畝│平方公尺│          │                │
├─┼───┼────┼───┼──┼──────┼─┼──┼──┼────┼─────┼────────┤
│一│彰化縣│社 頭 鄉│湳  西│    │一○○      │建│    │三二│七二    │三分之一  │                │
├─┼───┴────┴───┴──┴──────┴─┴──┴──┴────┴─────┴────────┤
│附│1.本土地原為劉大珠所有，抵押權人甲○○○，嗣由其繼承人丙○○○分割繼承取得。                        │
│註│2.土地經拍賣後，抵押權已塗銷，現並分割為同段一○○、－二、－三地號(一○○地號由丙○○○之後手取得)。│
└─┴──────────────────────────────────────────────────┘


司法院資訊處製作；財團法人民間司法改革基金會備份。
